臺灣高等法院臺中分院刑事判決　　　　 96年度上易字第599號
上　訴　人
即　被　告　甲○○
　　　　　　丙○○
共　　　同
選任辯護人　宋永祥　律師
　　　　　　盧昱成　律師
上列上訴人等因重利案件，不服臺灣臺中地方法院95年度易字第
3440號，中華民國96年2月7日第一審判決（起訴案號：臺灣臺中
地方法院檢察署95年度偵字第17828號），提起上訴，本院判決
如下：
    主  文
上訴駁回。
    事  實
一、甲○○與丙○○及某真實姓名年籍不詳之成年女子共同基於
    重利之犯意聯絡，自民國（下同）95年7月22日起，由甲○
    ○在自由時報刊登「【卡】中彰投現刷現領9800，00000000
    00」分類廣告，並另印製「金佶國際有限公司，協辦：個人
    、公司銀行貸款業務，蔡慶齊，0000000000、0000000000」
    之名片，待借款人以電話與甲○○等人聯絡後，甲○○等人
    即依借款人所在之位置，與借款人相約在特定處所見面後，
    或由甲○○、丙○○2人，或由另一名真實姓名年籍不詳之
    成年女子帶同借款人持信用卡前往不特定之特約商店，用「
    假消費、真貸款」（即刷卡借錢）方式，貸款予不特定人，
    並交付借款人上開名片1只，告以下次得以名片上之電話與
    其等聯絡。嗣於同年月25日中午，王晉揚因急需用錢，遂以
    0000000000號門號分別撥打0000000000號、0000000000號門
    號與甲○○等人聯繫，雙方約定於13時40分許，在臺中市○
    ○區○○路「特易購量販店」（現已改為「家樂福量販店」
    ）門口見面，王晉揚到場後，即由該真實姓名年籍不詳之成
    年女子（起訴書誤載為丙○○）指定王晉揚購買價值新臺幣
    （下同）2萬1千6百元之商品後，再由借款人王晉揚持其國
    泰世華商業銀行信用卡刷卡消費，另由甲○○、丙○○及該
    真實姓名年籍不詳之成年女子取得上開商品轉手變賣，而預
    扣1千6百元作為利息，由該名真實姓名年籍不詳之成年女子
    交付現金2萬元予王晉揚，變相貸款給王晉揚，而取得與原
    本顯不相當之重利（王晉揚於刷卡購買上開商品後，於次月
    即需付款予國泰世華商業銀行，故1千6百元相當於1個月之
    利息，利率高達年息百分之96）。嗣於同年月25日15時許，
    經警馬富華查覺上開自由時報分類廣告，偵辦本案遂佯向甲
    ○○、丙○○告稱要刷卡借錢，經甲○○、丙○○約定於臺
    中市○○區○○路「家樂福量販店」見面，於完成刷卡借貸
    行為後，為警當場查獲，並扣得甲○○所有供上開重利犯行
    所用之名片1張（係員警未表明身份前，由甲○○交付予員
    警），並在丙○○攜帶之背包內扣得供上開重利犯行所用之
    0000000000號SIM卡1張，在甲○○身上扣得供上開重利犯行
    所用之0000000000號、0000000000號SIM卡各1張及甲○○所
    有供上開重利犯行所用之NOKIA6110行動電話1支（用來搭配
    0000000000號SIM卡使用）。
二、案經臺中縣警察局霧峰分局報告臺灣臺中地方法院檢察署檢
    察官偵查起訴。
    理  由
一、按現行刑事訴訟法為保障被告之反對詰問權，排除具有虛偽
    危險性之傳聞證據，以求實體真實之發見，於該法第159 條
    第1 項明定被告以外之人於審判外之言詞或書面陳述，除法
    律有規定者外，不得作為證據。又被告以外之人於審判外之
    陳述，雖不符前4條之規定（即刑事訴訟法第159條之1 至同
    條之4 ），而經當事人於審判程序同意作為證據，法院審酌
    該言詞陳述或書面陳述作成時之情況，認為適當者，亦得為
    證據；當事人、代理人或辯護人於法院調查證據時，知有第
    159條第1項不得為證據之情形，而未於言詞辯論終結前聲明
    異議者，視為有前項之同意，刑事訴訟法第159條之5定有明
    文。本件檢察官、被告並未就卷內證據資料之證據能力有所
    爭執，且迄於言詞辯論終結前，均未主張有刑事訴訟法第15
    9條第1項不得為證據之情形，是應認已同意卷內證據均得作
    為證據，且經原審審酌後，認無不適當之情形，應認本案調
    查之卷內證據均有證據能力。
二、訊據上訴人即被告（下稱被告）甲○○、丙○○對於渠等涉
    有上開與不特定人聯繫後，先指定對方購買一定商品，並將
    商品交付渠等後，渠等依對方所購買商品金額扣除一定比例
    金額後，再將現金交付對方之行為不諱，然均矢口否認涉有
    上開重利犯行，均辯稱，渠等與對方之關係係買賣關係，並
    非借貸關係，自無重利之行為可言云云。經查，被告甲○○
    、丙○○上開行為，經證人王晉揚、馬富華於原審結證供述
    甚明，且有自由時報分類廣告影本1紙、0000000000號、00
    00000000號行動電話門號通聯調閱查詢單各1件附卷可參，
    復有被告甲○○所有供上開重利犯行所用之名片1張（係員
    警未表明身份前，被告甲○○交付予員警）、NOKIA6110行
    動電話1支（用來搭配0000000000號SIM卡使用）及供被告甲
    ○○等人與借款人聯繫借款事宜之0000000000號、00000000
    00號、0000000000號SIM卡各1張扣案可資佐證。另被告甲○
    ○、丙○○雖均否認本案尚有其他共犯存在，然查證人王晉
    揚於警詢中業已明確證稱：與伊接洽之女子，年約30至40歲
    左右、長髮、有小兒麻痺等語，於原審更明確證稱：當初與
    伊接洽之女子，並非被告丙○○，顯見本案應尚有其他共犯
    存在，且被告甲○○雖一再陳稱：上開0000000000號、0000
    000000號行動電話門號，均係伊所使用云云，然經審視上開
    2門號之通聯調閱查詢單，王晉揚於95年7月25日12時33分及
    35分，以0000000000號門號與0000000000號聯繫時，基地臺
    位置均在彰化縣，然王晉揚於同日13時36分以0000000000號
    門號與0000000000號聯繫時，基地臺位置則在臺中市，益見
    當時尚有其他共犯在臺中市以0000000000號門號與王晉揚聯
    絡，並與王晉揚約定於13時40分許，在臺中市○○區○○路
    「特易購量販店」門口見面，以辦理刷卡換現金事宜，是此
    部分被告甲○○、丙○○2人所述與事實不符，不足採信。
    至被告甲○○、丙○○雖均辯稱，渠等與對方之關係係買賣
    關係，並非借貸關係，自無重利之行為可言云云，被告選任
    辯護人亦以上述理由為被告辯護，然查證人王晉揚、馬富華
    於原審均明確具結證稱在電話聯繫時，僅提到刷卡換現金，
    並未談到買賣行為，且所購買之商品均係由被告甲○○所指
    定等語，況所謂買賣，無非賤買貴賣，以將本求利，又豈有
    以高價買進而反以低價賣出，而造成血本無歸之理？足見證
    人王晉揚確因出於急迫，為求取金錢，而配合被告等人購買
    其指定之商品，並依其等指定之方式及折數向其融資借款，
    以取得現金紓困，被告等人顯係以迂迴曲折之方式，達到其
    放款及貸款之目的，準此，被告等人上述行為顯係重利行為
    而非買賣行為（最高法院91年度臺上字第7530號裁判意旨參
    照）。綜上所述，本件事證明確，被告甲○○、丙○○重利
    犯行，均堪以認定。
三、核被告甲○○、丙○○所為，均係犯刑法第344 條乘他人急
    迫，貸以金錢，而取得與原本顯不相當之重利罪。被告甲○
    ○、丙○○及某真實姓名年籍不詳之成年女子，就上開犯行
    ，有犯意之聯絡及行為之分擔，均為共同正犯。至公訴人雖
    認發卡銀行於特約商店請款後約3 日內，扣除刷卡手續費後
    ，以電匯方式撥款刷卡金額予特約商店，被告甲○○、丙○
    ○即取得作為相當於借款3日之利息收入（按國泰世華銀行
    原則上以持卡人簽帳消費日起算第3日為入帳日，入帳日即
    為銀行起息日），因認被告甲○○等人於本案取得之1,600
    元，係3日之利息，然查借款人王晉揚於刷卡購買上開物品
    後，於次月始需付款予發行信用卡之銀行，故被告甲○○等
    人所收取之1,600元，應係1個月之利息，至持卡人簽帳消費
    之入帳日或銀行起息日，僅係發卡銀行與特約商店及發卡銀
    行與持卡人之另一法律關係，尚與本件重利無涉。原審依據
    上述理由，適用刑法第28條、第344條、第41條第1項前段、
    第38條第1項第2款，刑法施行法第1條之1第1項、第2項前段
    ，並審酌被告甲○○、丙○○前均無不良素行，然本件基於
    一時貪念，對於需款孔急之人，貸予金錢而取得與原本顯不
    相當之重利，年息高達百分之96，已超過民法第205條所規
    定週年百分之20之法定最高利率甚多，所為係乘他人急迫，
    貸以金錢，而取得與原本顯不相當之重利，徒增借款者心理
    上負擔，並危害正常經濟秩序，且犯罪後並未完全坦承犯行
    ，亦未供出其他共犯之犯罪後態度等一切情狀，分別各處有
    期徒刑5月，並諭知易科罰金之折算標準，均以新臺幣1千元
    折算1日。敘明扣案之名片1張，係被告甲○○在員警馬富華
    未表明身份前，交付予員警之物，則員警既係基於辦案之需
    要，而取得上開名片，本無收受該名片之真意，故該名片之
    所有權應仍歸屬於被告甲○○，至NOKIA6110行動電話1支，
    係用來搭配00000000 00號SIM卡使用等情，亦有東信資料查
    詢單1紙可佐，而該NO KIA6110行動電話為被告甲○○所有
    之物，復據被告甲○○自承甚明，足見上開名片1張與NOKIA
    6110行動電話1支，均為被告甲○○所有供本案重利犯行所
    用之物，均依刑法第38條第1項第2款之規定宣告沒收。核其
    認事用法俱無不當，量刑亦稱允洽，至於員警馬富華偵辦本
    案佯向甲○○、丙○○告稱要刷卡借錢部分，馬富華本人並
    非急迫、輕率或無經驗，亦無真正向被告等借貸金錢之本意
    ，與刑法重利罪之要件不合，合予敘明。
四、被告等上訴指稱：王晉揚持國泰世華銀行所核發之信用卡向
    特易購量飯店購物，與特易購量飯店成立買賣關係，交易完
    成後系爭貨物之所有權即歸屬王晉揚，之後王晉揚將購得之
    貨物出售予被告甲○○，應與信用卡公司、發卡銀行、特約
    商店間均無關係，而係單純買賣行為，王晉揚既無償還消費
    借貸金額之需要，亦無支付利息之必要，自難遽論以重利罪
    責云云。惟查被告等在自由時報刊登「【卡】中彰投現刷現
    領9800，0000000000」分類廣告，並另印製「金佶國際有限
    公司，協辦：個人、公司銀行貸款業務，蔡慶齊，00000000
    00、0000000000」之名片，招攬急需用錢之不特定借款人；
    而王晉揚亦是透過自由時報之分類廣告所刊登之聯絡方式，
    基於貸款之主觀意思向被告等人聯絡，可知貸款雙方主觀上
    皆以貸款之意思為出發，被害人王晉揚刷卡購物之價格較諸
    被告等交付之金錢為高，若非意在借款，何肯低價折現，被
    告等則賺得價差為貸與金錢之利息，被告等所辯顯係卸責之
    詞，其等所引台灣高雄地方法院95年度訴字第596號判決、
    台灣高等法院高雄分院96年度上訴字第375號判決，其見解
    不影響本院對本案事實之認定，被告等上訴為無理由，均應
    予駁回。
據上論斷，應依刑事訴訟法第368條，判決如主文。
本案經檢察官乙○○到庭執行職務。
中　　華　　民　　國　　96　　年　　6　　月　　13　　日
  　　　　　刑事第七庭    審判長法　官  林  榮  龍
　　　　　　　　　　　　　　    法　官  鄭  永  玉
　  　　 　 　　　　　　　　　　法　官  江  錫  麟
上列正本證明與原本無異。
不得上訴。
                                書記官  劉  建  智
中　　華　　民　　國　　96　　年　　6 　　月　　13　　日
附錄本案論罪科刑法條全文：
刑法第344條：
　乘他人急迫、輕率或無經驗貸以金錢或其他物品，而取得與原
  本顯不相當之重利者，處1年以下有期徒刑、拘役或科或併科
  1千元以下罰金。
